最高法院刑事判決　　　　　　　　　　　　　　　八十八年度台上字第六一九三號
　　上　訴　人　甲○○
右上訴人因妨害兵役案件，不服台灣高等法院中華民國八十六年九月二十六日第二審
判決（八十六年度上訴字第三八○七號，起訴案號：台灣台北地方法院檢察署八十五
年度偵字第二○五七三號），提起上訴，本院判決如左：
    主  文
上訴駁回。
    理  由
按刑事訴訟法第三百七十七條規定，上訴於第三審法院，非以判決違背法令為理由，
不得為之。是提起第三審上訴，應以原判決違背法令為理由，係屬法定要件。如果上
訴理由狀並未依據卷內訴訟資料，具體指摘原判決不適用何種法則或如何適用不當，
或所指摘原判決違法情事，顯與法律規定得為第三審上訴理由之違法情形，不相適合
時，均應認其上訴為違背法律上之程式，予以駁回。本件上訴人甲○○上訴意旨略稱
：(一)、上訴人於民國七十七年三月十三日感訓處分結訓後，列輔期間均至台北市松山
區上塔悠派出所按期報到，足見上訴人確無避免徵兵處理之意圖。上訴人縱未住居於
戶籍地，管區派出所既能於上訴人列輔期間為瞭解調查，自能依現住所代為送達，派
出所竟以空戶為由退還協助轉送之「徵兵及齡男子身家調查通知書」，足見上訴人不
知兵役之事。上訴人嗣後已完成相關之徵兵處理程序，益證上訴人無逃避兵役之犯意
。(二)、證人即警員鄭雲龍於原審證稱伊依除戶簿上面遷移電話找到上訴人，並叫上訴
人去辦理戶籍遷移等語。足見上訴人無避免兵役處理之故意，否則何以會在除戶簿上
留下聯絡電話。又上訴人經鄭雲龍之通知後，已申報戶籍，完成徵兵處理程序，而上
訴人並不知內政部關於改徵國民兵役之「更新計劃」，亦可證上訴人無妨害兵役之意
圖。上開有利上訴人之證據，原審未加採納，又未於判決內說明不予採納之理由，有
理由不備之違法。(三)、上訴人自七十七年三月十三日之後，按期前往上塔悠派出所報
到接受輔導，時間長達九個月，則該派出所竟無法轉送上訴人之身家調查通知書，實
難令人相信。原審就此無法送達上開通知書之事由未予調查，並說明其理由，有應於
審判期日調查之證據未予調查及判決理由不備之違法。(四)、請為緩刑之宣告等語。
惟查證據之取捨及其證明力之判斷，屬於事實審法院之職權，苟其所為之判斷，並不
違背經驗法則及論理法則，即不能任意指為違背法令。又認定犯罪事實所憑之證據，
並不以直接證據為限，間接證據亦包括在內。審理事實之法院，綜合卷內之直接、間
接證據，本於推理作用，於通常一般之人均不致有所懷疑，得確信其為真實之程度者
，即非不得據之為有罪之認定。原判決認定上訴人甲○○有原判決事實欄所記載之妨
害兵役犯行，係以上訴人於感訓處分結訓後，居住處所遷移，未依規定申報，致使台
北市松山區公所所發之「徵兵及齡男子身家調查通知書」無法送達之事實，為上訴人
所不爭執，並有不能送達之上開身家調查通知書二份及台北市政府兵役處八十五年十
一月二十五日北市兵二字第二八一三二號函、台北市松山區公所七十七年九月九日北
市松征十字第一一五六九號函及戶籍謄本可稽。上訴人雖辯稱伊結訓後逕返台北市○
○○路六三○號五樓父母親住處居住，而未住於台北市○○街三八○巷十五號之戶籍
地，但均按期向管區警員報到接受輔導，並無避免徵兵處理之意圖云云。然我國男子
年滿十九歲者為常備兵及補充兵現役之徵兵及齡，而關於徵兵事宜之通知，係按申報
之居住處所為送達，為一般國民之常識，乃眾所週知之事，上訴人不得諉為不知。上
訴人於七十七年三月感訓處分結訓後，雖於同年三月至十二月間，有按期至派出所報
到接受輔導，惟依警局「對結訓輔導隊員調查瞭解情形報告表」之記載，上訴人之住
居所為台北市○○街三八○巷十五號，足見上訴人未陳報其真實之住居所，且該報告
表復記載上訴人無固定住所，則該派出所自無從依其陳報之住所送達「徵兵及齡男子
身家調查通知書」。又八十一年九月間上訴人之上開身家調查通知書係按台北市○○
○路六三○號五樓地址寄送，仍因無人簽收而退回，有該通知及公文封可憑，益見上
訴人亦未在其所謂伊父母居住之台北市○○○路之上址居住，並且未向有關單位陳報
可資送達兵役通知之地址。上訴人兩度於結訓後居住處所遷移，無故未依規定申報，
迄其年滿二十九歲，已逾常備兵徵集年次，始依警員鄭雲龍之催促，辦理遷入戶籍登
記，足證其有避免徵兵處理之意圖等證據，予以綜合判斷，認上訴人成立妨害兵役治
罪條例第三條第五款之罪，於法定刑內量處其刑，已詳其所憑之證據及認定之理由
。所為論斷，均有卷存證據資料可資覆按，從形式上觀察，並無違背法令之情形存在
。查上訴人於七十三年感訓處分結訓後，係自行至上塔悠派出所報到接受輔導，並非
警員依其戶籍地通知其前往派出所，且上訴人接受輔導時，又未陳明其實際之住居處
所，則警員自無從依其戶籍地送達身家調查通知書。況徵兵及齡男子之徵集，由鄉鎮
公所負徵兵實施之責，送達身家調查通知書並非必由管區警察派出所為之。從而原判
決以上訴人有按期至派出所報到接受輔導及曾在除戶簿上留有遷移電話，尚不能即謂
其無避免徵兵處理之意圖，要非無據。又上訴人係於年滿二十九歲，已逾常備兵徵集
年次，可改徵國民兵役之八十四年五月一日，始依警員之催促而辦理遷入戶籍登記，
原判決以縱使其於事後已完成徵兵處理程序，亦難認其之前之無故不申報居住所之遷
移，無避免徵兵處理之意圖，亦無不合。上訴意旨徒執陳詞，否認有避免徵兵處理之
意圖，為單純事實上之爭執，並以自己之說詞，就原審已有調查、說明之事項，漫指
其為違法，要非適法之第三審上訴理由。是上訴意旨所指摘原判決違法情事，殊與法
律規定得為第三審上訴理由之違法情形，不相適合。衡以前述說明，其上訴為違背法
律上之程式，應予駁回。本院既應為程序上之上訴駁回判決，所請緩刑，無從斟酌。
據上論結，應依刑事訴訟法第三百九十五條前段，判決如主文。
中      華      民      國    八十八    年     十一     月      四      日
                              最高法院刑事第五庭
                                  審判長法官  董  明  霈
                                        法官  丁  錦  清
                                        法官  賴  忠  星
                                        法官  林  茂  雄
                                        法官  王  居  財
      右正本證明與原本無異
                                              書  記  官
中      華      民      國    八十八    年     十一     月      十      日
